ACORDAO-COMPLETO-2574004

ACÓRDÃO 155/2023 ATA 4/2023 - PLENÁRIO

VISTOS, relatados e discutidos estes autos que tratam de representação de autoria da atual Unidade de Auditoria Especializada em Contratações (AudContratações) , nos termos do inciso VI do art. 237 do Regimento Interno do TCU, com pedido de adoção de medida acautelatória, ante indícios de irregularidades identificados no âmbito do Contrato 59/2018, celebrado entre o Ministério da Saúde (MS) e a sociedade empresária VTC Operadora Logística Ltda. (VTCLOG) , para o serviço de transporte de Insumos Críticos de Saúde (ICS) ;
ACORDAM os Ministros do Tribunal de Contas da União, reunidos em sessão do Plenário, ante as razões expostas pelo Relator e com fundamento no art. 276, caput e § 1º, do Regimento Interno do TCU, em:
9.1. referendar a medida cautelar concedida em 20/1/2023, por meio da decisão à peça 66 destes autos, bem como as demais medidas constantes na mencionada decisão;
9.2. dar ciência deste acórdão aos interessados, informando-lhes que o teor integral desta deliberação pode ser acessado no endereço eletrônico www.tcu.gov.br/acordaos;
9.3. restituir os autos à Unidade de Auditoria Especializada em Contratações (AudContratações) , para que seja dada continuidade ao andamento deste processo e exame do agravo interposto às peças 73-77, em conjunto com as demais informações complementares que vierem a ser encaminhadas pelo MS em resposta às diligências realizadas.

Referendo de cautelar concedida em processo de representação acerca de irregularidades na contratação  de  empresa  para  a  prestação  de  serviços  contínuos  de  transporte  e  armazenagem  dos Insumos Críticos de Saúde (ICS).

Ministério da Saúde.

3. Interessados/Responsáveis:
3.1. Interessados: Secretaria-executiva do Ministério da Saúde (00.394.544/0173-12); Vtc Operadora Logística Ltda (24.893.687/0012-52).

13.1. Ministros presentes: Bruno Dantas (Presidente), Walton Alencar Rodrigues, Benjamin Zymler, Augusto Nardes (Relator), Aroldo Cedraz e Antonio Anastasia.
13.2. Ministros-Substitutos convocados: Augusto Sherman Cavalcanti, Marcos Bemquerer Costa e Weder de Oliveira.

AUGUSTO NARDES

Adoto como relatório o despacho constante da peça 66, subscrito por mim e transcrito a seguir, o qual fundamentou a concessão da medida cautelar objeto do presente referendo:
"Versam os autos acerca de representação de autoria da Secretaria de Controle Externo de Aquisições Logísticas (Selog) , nos termos do inciso VI do art. 237 do Regimento Interno do TCU, com pedido de adoção de medida acautelatória, ante indícios de irregularidades identificados no âmbito do Contrato 59/2018, celebrado entre o Ministério da Saúde (MS) e a sociedade empresária VTC Operadora Logística Ltda. (VTCLOG) , para o serviço de transporte de Insumos Críticos de Saúde (ICS) .
2.	Em apertada síntese, a unidade técnica instrutora constatou diversas fragilidades nos controles adotados pelo MS relacionados à execução e medições do referido contrato, notadamente quanto aos seguintes aspectos:
2.1. 	processos de pagamento instruídos sem a documentação exigida no Termo de Referência do PE 42/2017;
2.2.	faturamento de serviços de transporte terrestre exclusivamente por carga fracionada (LTL) , contrariando diretriz estabelecida no Termo de Referência que privilegia o transporte por veículo fechado (FTL) ;
2.3.	opção pelo modal aéreo em transporte de grandes volumes/pesos e para o qual não havia indicação de urgência, caracterizando afronta ao princípio da economicidade;
2.4.	pagamentos de transportes supostamente realizados pelo modal aéreo, cujas entregas foram realizadas em prazo muito superior ao contratualmente previsto, sem a apresentação de documentos da companhia aérea que comprovassem a realização do transporte;
2.5.	cobranças indevidas de taxas de emergência;
2.6.	cobranças indevidas de taxas de redespacho; e
2.7.	gestão deficiente dos contratos de transporte de ICS.
3.	Na visão da Selog, as falhas apontadas poderiam alcançar cifras milionárias, porém os elementos constantes nos autos não eram suficientes para efetuar tal quantificação. Diante disso, com vistas a facilitar a restituição (ainda que parcial) ao erário de valores eventualmente recebidos indevidamente pela VTCLOG, a unidade técnica do TCU propôs, em etapa processual anterior, a adoção de medida cautelar inaudita altera parte, de modo a determinar ao MS que se abstenha de efetuar a devolução da garantia de execução prevista na Cláusula Sétima do Contrato 59/2018, até que o Tribunal delibere sobre o mérito da matéria. Sugeria, ainda, promover a oitiva do MS e da contratada, sociedade empresária VTC Operadora Logística Ltda. (VTCLOG) , e realizar diligência para obter documentos complementares para subsidiar as apurações (peças 29-31) .
4.	Ao me debruçar sobre a proposta da unidade técnica, observei que a cautelar pleiteada não havia sido acompanhada da avaliação dos seus pressupostos necessários. Nesse sentido, conclui que, apesar de a fumaça do bom direito estar caracterizada ante a verificação de atos supostamente antieconômicos praticados em contrariedade às diretrizes estabelecidas no respectivo Termo de Referência da contratação, não era possível caracterizar, a partir dos elementos acostados aos autos, o perigo da demora e o perigo da demora reverso.
5.	Destarte, antes de autorizar tal medida acautelatória, bem como as demais medidas sugeridas pela Selog (em especial as oitivas e diligências) , entendi pertinente determinar a promoção de oitiva prévia do Ministério da Saúde (MS) e da sociedade empresária VTC Operadora Logística Ltda. (VTCLOG) , com fulcro no art. 276, § 2º, do Regimento Interno/TCU, para que apresentassem a este Tribunal suas considerações em relação à eventual medida cautelar que viesse a ser adotada por esta Corte de Contas para que o MS se abstenha de efetuar a devolução da garantia de execução prevista na Cláusula Sétima do Contrato 59/2018 (Despacho à peça 32) .
6.	Após reiteradas solicitações de prorrogação de prazo, o MS e a empresa contratada apresentaram suas manifestações, que foram examinadas pela Selog em instrução às peças 63-65.
7.	Em apertada síntese, a unidade técnica concluiu que os esclarecimentos prestados não foram suficientes para elidir os indícios de irregularidade inicialmente apontados. Ato contínuo, avaliou detalhadamente os pressupostos para adoção de medida acautelatória, tendo concluído estarem presentes a fumaça do bom direito e o perigo da demora, assim como ausente o perigo da demora reverso. 
8.	Diante disso, propõe, no essencial, (i) conhecer da presente representação, satisfeitos os requisitos de admissibilidade aplicáveis à espécie; (ii) adotar medida cautelar, com fundamento no art. 276 do Regimento Interno/TCU, para determinar que o Ministério da Saúde se abstenha de efetuar a devolução da garantia de execução do Contrato 59/2018, até que o Tribunal delibere sobre o mérito da matéria, devendo, no prazo de quinze dias, informar as providências adotadas; (iii) realizar diligência para obter documentos complementares; e (iv) restituir os autos para aprofundamento da análise sobre as possíveis irregularidades.
9.	Passo a analisar.
10.	Considerando que, conforme verificou a Selog, os esclarecimentos prestados em sede de oitiva prévia não se mostraram capazes de elidir os indícios de irregularidade inicialmente apontados, restando, assim, caracterizado o pressuposto da fumaça do bom direito.
11.	Considerando que, conforme informações prestadas pelo Ministério da Saúde, o saldo contratual relativo aos serviços de transportes se exauriu no início de 2022 e o saldo existente para os serviços de armazenagem seria suficiente para a manutenção do Contrato 59/2018 por apenas mais quatro meses. 
12.	Considerando que o MS já publicou, em 10/11/2022, o edital do Pregão Eletrônico 32/2022 (peça 62) , que tem objeto similar e visa à substituição do Contrato 59/2018, em exame.
13.	Considerando que a sessão pública do mencionado Pregão Eletrônico 32/2022 estava agendada para 23/11/2022, porém, ao analisar pedido de impugnação aos termos do edital, o órgão decidiu pela suspensão administrativa do certame para ajustes no Termo de Referência. 
14.	Considerando que a reabertura do certame ainda não havia ocorrido até a data de conclusão da instrução da Selog (em 28/11/2022) , encontrando-se, contudo, na iminência de ocorrer.
15.	Considerando que, diante das informações descritas nos parágrafos 11-14, acima, resta devidamente caracterizado o pressuposto perigo da demora. 
16.	Considerando que não há que se falar em perigo da demora reverso, uma vez que a retenção da garantia não impactará a execução dos serviços de armazenagem e transporte de Insumos Críticos de Saúde.
17.	Considerando a necessidade de se aprofundar as apurações sobre as possíveis irregularidades apontadas nas análises realizadas nesta representação, com vistas a identificar de forma assertiva os possíveis pagamentos indevidos realizados durante toda a vigência do ajuste.
18.	Decido, na forma proposta pela Selog, em instrução à peça 63:
18.1.	conhecer da presente representação, satisfeitos os requisitos de admissibilidade constantes no art. 237, inciso VI e parágrafo único, do Regimento Interno/TCU, e no art. 103, § 1º, da Resolução - TCU 259/2014;
18.2.	 adotar medida cautelar, com fundamento no art. 276 do Regimento Interno/TCU, para determinar que o Ministério da Saúde que se abstenha de efetuar a devolução da garantia de execução do Contrato 59/2018, até que o Tribunal delibere sobre o mérito da matéria, devendo, no prazo de quinze dias, informar as providências adotadas;
18.3.	diligenciar o Ministério da Saúde, com fundamento nos artigos 157 e 187 do Regimento Interno/TCU, para que, no prazo de quinze dias:
a) 	disponibilize ao Tribunal os seguintes perfis de acesso:
a.1) 	ao Sistema Integrado de Administração de Material (Sismat) do Ministério da Saúde, que permita consultar os serviços demandados no âmbito do Contrato 59/2018; e
a.2) 	ao portal da VTC Operadora Logística Ltda. destinado à gestão do Contrato 59/2018;
b) 	quanto às glosas relativas a taxas de redespacho indevidas identificadas no processo SEI 25000.082076/2021-17, esclareça a diferença entre o valor apurado (R$ 10.966.293,00) e a soma das glosas (R$ 10.286.519,85) indicadas nos processos de pagamento SEI 25000.122219/2021-22, 25000.122318/2021-12, 25000.122382/2021-95, 25000.122579/2021-24, 25000.122588/2021-15, 25000.136574/2021-89, 25000.136939/2021-75, 25000.139039/2021-80, 25000.139549/2021-57 e 25000.139637/2021-59, conforme planilha encaminhada pelo Ministério da Saúde, constante à peça 22 dos autos;
18.4.	encaminhar cópia deste Despacho e das instruções da unidade técnica às peças 63-65, especialmente da análise contida nos parágrafos 75 a 91 da peça 63, à 2ª Vara Federal Cível da Seção Judiciária do Distrito Federal, onde tramita o processo 1051307-24.2022.4.01.3400, com vistas a fornecer ao juízo elementos que, a seu critério, poderão ser considerados na fundamentação da futura sentença;
18.5.	encaminhar cópia deste Despacho e das instruções da unidade técnica às peças 63-65, especialmente da análise contida nos parágrafos 92 a 107, à 14ª Vara Federal Cível da Seção Judiciária do Distrito Federal, onde tramita o processo 1051317-68.2022.4.01.3400, com vistas a fornecer ao juízo elementos que, a seu critério, poderão ser considerados na fundamentação da futura sentença; e
18.6.	restituir os autos à Selog, após a conclusão das comunicações acima, para o aprofundamento da análise sobre as possíveis irregularidades tratadas nesta representação."

Debora Oliveira Queiroz Albuquerque (33213/OAB-DF), Paula Echamende Lindoso Baumann (24172/OAB-DF) e outros, representando Vtc Operadora Logística Ltda.

Não atuou.

REPRESENTAÇÃO. IRREGULARIDADES EM CONTRATO DO MS. OITIVA PRÉVIA. PRESENÇA DOS REQUISITOS DE CONCESSÃO DE MEDIDA CAUTELAR. CONHECIMENTO. ADOÇÃO DE MEDIDA CAUTELAR. DILIGÊNCIA. REFERENDO DO PLENÁRIO.

REPRESENTAÇÃO (REPR)

Unidade de Auditoria Especializada em Contratações (AudContratações).

Trata-se de representação de autoria da então Secretaria de Controle Externo de Aquisições Logísticas (Selog) , atual Unidade de Auditoria Especializada em Contratações (AudContratações) , nos termos do inciso VI do art. 237 do Regimento Interno do TCU, com pedido de adoção de medida acautelatória, ante indícios de irregularidades identificados no âmbito do Contrato 59/2018, celebrado entre o Ministério da Saúde (MS) e a sociedade empresária VTC Operadora Logística Ltda. (VTCLOG) , para o serviço de transporte de Insumos Críticos de Saúde (ICS) .
2.	Por meio de Despacho à peça 66, concedi medida cautelar, tendo em vista a devida caracterização de seus pressupostos, para determinar ao Ministério da Saúde que se abstenha de efetuar a devolução da garantia de execução do Contrato 59/2018 até que o Tribunal delibere sobre o mérito da matéria. 
3.	Ato contínuo, autorizei demais medidas com vistas ao posterior julgamento de mérito dos autos.
4.	Diante disso, submeto ao referendo deste Plenário, nos termos do art. 276, §1º, do Regimento Interno deste Tribunal, a aludida medida cautelar expedida mediante Despacho à peça 66.
5.	Em tempo, cabe registrar que a sociedade empresária VTC Operadora Logística Ltda. (VTCLOG) interpôs agravo (peças 73-77) contra os termos do meu Despacho proferido, o qual, ao ensejo, encaminho para análise pela competente unidade técnica, em conjunto com as demais informações complementares que vierem a ser encaminhadas pelo MS em resposta às diligências realizadas. 
	Ante as razões de decidir apresentadas no relatório precedente, VOTO por que seja adotada a decisão que ora submeto à apreciação deste Colegiado.
TCU, Sala das Sessões, em 8 de fevereiro de 2023.
Ministro JOÃO AUGUSTO RIBEIRO NARDES 
Relator